\mainmatter

# (PART) Estadística descriptiva {.unnumbered}


# Preliminares

## Pre requisitos

Estar familiarizado con las nociones de matemáticas básicas, **cálculo diferencial e integral**.

## Definiciones básicas

:::{.definition #std name='Estadística'}
Es la ciencia de los datos. Es decir colecciona, clasifica, resume, organiza, analiza e interpreta datos  

:::

La estadística es comúnmente aplicada a dos tipos de problemas:

1. Resumiendo, describiendo y explorando datos.
2. Usando muestra de datos para inferir la naturaleza de un conjunto de datos del cual se extrajo la muestra seleccionada.

:::{.definition #descriptiva name='Estadística descriptiva'}
Es la rama de la estadística dedicado a la oganizacion, descripicion de un conjunto de datos
:::

:::{.definition #inferencial name='Estadística inferencial'}
Es la rama de la estidistica que usa una muestra de datos para realizar inferencias acerca de una población
:::

:::{.definition #muestra name='Muestra'}
Es un subconjunto de datos seleccionados de una poblacion, usando algún método de muestreo
:::


:::{.definition #unidad name='Unidad experimental'}
El objeto (persona, cosa, especimen o evento) sobre los cuales se miden son llmados **unidades experimentales**.
:::


## Elementos fundamentales de la estadística

:::{.definition #poblacion name='Poblacion'}
 Es un conjunto de datos (usualmente grande, algunas veces conceptual) del cual se desea obtener datos de interés
:::

::: {.definition #variable2 name="Variables cuantitativas"}
Una variable estadística es una **característica** que puede fluctuar y cuya **variación** es susceptible de adoptar **diferentes valores**, los cuales pueden medirse u observarse. Las variables adquieren valor cuando se relacionan con otras variables, es decir, si forman parte de una **hipótesis** o de una **teoría**. Existen dos clases de variables: Cualitativas y cuantitativas.

1. **Cualitativas**. Son aquellas variables que están propensos a ser nominadas textualmente.

    * **Nominales**. Son características que simplemente nominan y están propensos a ser jerarquizados u ordenados tales como: El estado civil (soltero, casado, divorciado, viudo), Religión (católica, evangélico, judío, etc).

    * **Ordinales**. Son características que que si están propensos a ser jerarquizados tales como: Nivel de instrucción (inicial, primaria, secundaria, superior).

2. **cuantitativas**. Son aquellas variables que están propensos a ser medidas mediante números ya sean números enteros o reales.

    * **Discretas**. Aquellas que solo son medidos mediante números enteros por ejemplo: Número de hijos, número de habitaciones.

    * **Continuas**. Aquellas que solo son medidos mediante números reales es decir este incluye a los números racionales e irracionales. Estatura, volumen, peso.

:::

# Organización de datos en tablas de frecuencias

## Distribución de frecuencias

El uso de tablas de distribución de frecuencias y gráficas como un medio para presentar la información
de un conjunto de datos de forma resumida. En grados anteriores ya se ha trabajado con gráficas para
variables cuantitativas discretas, por lo que esta será la primera vez que el estudiante trabajará con
gráficas que son adecuadas para presentar información de variables cuantitativas continuas.

::: {.definition}
La tabulación es un proceso en el cual los datos son ordenados en grupos llamados *clases* para un análisis más eficaz de estos, los datos podrían estar clasificados mediante una variable cualitativa o cuantitativa en el caso de las variables cualitativas $Y_i$, se considera la siguiente Tabla \@ref(tab:ww)
:::

|  $Y_i$   |  $f_i$   |  $F_i$   | $F_i^*$  |      $h_i$      |      $H_i$      |      $H_i^*$      | $h_i\%$  | $H_i\%$  | $H_i^*\%$ |
|:--------:|:--------:|:--------:|:--------:|:---------------:|:---------------:|:-----------------:|:--------:|:--------:|:---------:|
|  $Y_1$   |  $f_1$   |  $F_1$   | $F_1^*$  | $\frac{f_1}{n}$ | $\frac{F_1}{n}$ | $\frac{F_1^*}{n}$ |  $h_1$   |  $H_1$   |  $H_1^*$  |
|  $Y_2$   |  $f_2$   |  $F_2$   | $F_2^*$  | $\frac{f_2}{n}$ | $\frac{F_2}{n}$ | $\frac{F_2^*}{n}$ |  $h_2$   |  $H_2$   |  $H_1^*$  |
|  $Y_3$   |  $f_3$   |  $F_3$   | $F_3^*$  | $\frac{f_3}{n}$ | $\frac{F_3}{n}$ | $\frac{F_3^*}{n}$ |  $h_3$   |  $H_3$   |  $H_1^*$  |
| $\vdots$ | $\vdots$ | $\vdots$ | $\vdots$ |    $\vdots$     |    $\vdots$     |     $\vdots$      | $\vdots$ | $\vdots$ | $\vdots$  |
|  $Y_r$   |  $f_r$   |  $F_r$   | $F_r^*$  | $\frac{f_r}{n}$ | $\frac{F_r}{n}$ | $\frac{F_r^*}{n}$ |  $h_r$   |  $H_r$   |  $H_1^*$  |

: (\#tab:ww) Caption

En el caso de variables cuantitativas ademas si los datos son muy variados, que para se clasificados adecuadamente, necesitan generarse particiones de longitudes semejantes entonces se utiliza el siguiente proceso; el **número de las particiones** $r$ se consideran de acuerdo a **tres criterios**.

1.  Criterio del investigador $r$ no puede ser más de 20 ni menos de 5
2.  $r=\sqrt{n}$ donde $n$ es el número de datos
3.  La regla de Starges que consiste en considerar la fórmula $r=3.322\cdot\log_{10} n$ Una vez establecido el número de particiones se procede a generar los límites laterales de cada una de las particiones, sea $L$ la longitud de todo el conjunto es decir $L=x_{\text{max}}-x_{\text{min}}$ entonces la longitud de las particiones o amplitud interválica se obtiene con $l=\frac{L}{r}$

```{r cuantitativaw, echo=FALSE, warning = FALSE, message = FALSE, tidy=FALSE}
library(openxlsx)
opts <- options(knitr.kable.NA = "",ggrepel.max.overlaps = Inf)
new <-read.xlsx(xlsxFile="levene.xlsx", sheet=2, cols=c(1:11), rows=c(1:5), colNames=T)
knitr::kable(new, escape = FALSE, digits = 2, booktabs=T, caption='Datos cuantitativos (intervalos)', linesep = "", longtable=T, align = "c")
```

Tenga en cuenta que $n$ es el número de datos, es decir $n=f_1+f_2+\ldots+f_r=\sum_{i=1}^r$ donde $f_i$ es número de datos en la partición $X_i$, una de las $r$ particiones del conjunto total de datos.

1.  Las **frecuencias absolutas**\index{frecuencias absolutas} $f_i$ indican el número de datos con la característica $X_i$.

2.  Las **frecuencias absolutas acumuladas menor que**\index{frecuencias absolutas acumuladas menor que} $F_i$ obedecen a la fórmula $$F_m=f_1+f_2+\ldots+f_m=\sum_{i=1}^mf_i$$

3.  Las **frecuencias absolutas acumuladas mayor que** $F_i^*$ obedecen a la fórmula $$
    \begin{aligned}
    F_m^*&=f_m+f_{m+1}+\ldots+f_r\\
    &=\sum_{i=m}^rf_i\\
    &=n-\sum_{i=1}^{m-1}f_i\\
    &=n-\left(f_1+f_{2}+\ldots+f_{m-1}\right)
    \end{aligned}
    $$

4.  Las **frecuencias absolutas relativas**\index{frecuencias absolutas relativas} obedecen a la fórmula $$h_m=\frac{f_m}{n}$$

5.  Las **frecuencias absolutas relativas menor que**\index{frecuencias absolutas relativas  menor que} obedecen a la fórmula $$H_m=\frac{f_m}{n}$$

6.  Las **frecuencias absolutas relativas mayor que** obedecen a la fórmula $$H_m^*=\frac{F_m}{n}$$

7.  Las **frecuencias absolutas relativas porcentuales** obedecen a la fórmula $h_i\%=100\cdot h_i$

8.  Las **frecuencias absolutas relativas menor que porcentuales** obedecen a la fórmula $H_i\%=100\cdot H_i$

9.  Las **frecuencias absolutas relativas mayor que porcentuales** obedecen a la fórmula $H_i^*\%=100\cdot H_i^*$

10. $Y_i$ marca de clase o punto medio de la clase $i$




:::{.example}
Sean Los 16 tipos de personalidad en un grupo social encuestado. Organice los datos en una tabla de frecuencias


```{r cualitativa, echo=FALSE, warning = FALSE, message = FALSE, tidy=FALSE}
library(openxlsx)
opts <- options(knitr.kable.NA = "",ggrepel.max.overlaps = Inf)
new <-read.xlsx(xlsxFile="levene.xlsx", sheet=1, cols=c(5:14), rows=c(1:19), colNames=T)
knitr::kable(new, escape = FALSE, digits = 2, booktabs=T, caption='Datos cualitativos', linesep = "", longtable=T, align = "c")
```

:::



:::{.example}


Edades de cierta comunidad


25
35 38
45 47 48
51 52 53 55
60 62 63 66 67
70 71 72 75 77 78
81 88 89
90 99

Tabulando

```{r cuantitativa, echo=FALSE, warning = FALSE, message = FALSE, tidy=FALSE}
library(openxlsx)
opts <- options(knitr.kable.NA = "",ggrepel.max.overlaps = Inf)
new <-read.xlsx(xlsxFile="levene.xlsx", sheet=1, cols=c(5:14), rows=c(30:41), colNames=T)
knitr::kable(new, escape = FALSE, digits = 2, booktabs=T, caption='Datos cuantitativos (intervalos)', linesep = "", longtable=T, align = "c")
```

:::
# Gráficos estadísticos

## Histograma de frecuencias


## Circulares

```{r fig.align='center', fig.height=4}
par(mar = c(0, 1, 0, 1))
pie(
  c(280, 60, 20),
  c('Sky', 'Sunny side of pyramid', 'Shady side of pyramid'),
  col = c('#0292D8', '#F7EA39', '#C4B632'),
  init.angle = -50, border = NA
)
```

```{r fig.align='center', fig.height=4}

plot(cars)
lines(lowess(cars))
```

```{r fig.align='center', fig.height=4}
library(ggplot2)

# Create data
data <- data.frame(
  name=c("A","B","C","D","E") ,  
  value=c(3,12,5,18,45)
  )

# Barplot
ggplot(data, aes(x=name, y=value)) +
  geom_bar(stat = "identity", width=0.5) +
  coord_flip()
```





# Medidas de tendencia central

Son aquellas medidas que buscan un dato representivo central de un conjunto de datos tales como la media, la moda y la mediana.

:::{.definition #tabulacion name="Datos agrupados y los no agrupados"}
La principal diferencia entre los datos agrupados y los no agrupados es que los agrupados están clasificados según un criterio y los no agrupados se encuentran en el mismo formato que cuando se recopilaron.

:::

|      Clase      |  $Y_i$   |  $f_i$   |  $F_i$   | $\ldots$ | $H_i^*\%$ |
|:---------------:|:--------:|:--------:|:--------:|:--------:|:---------:|
|   $[y_1,y_2)$   |  $y_1$   |  $f_1$   | $\ldots$ | $\ldots$ | $H_1^*\%$ |
|   $[y_2,y_3)$   |  $y_2$   |  $f_2$   | $\ldots$ | $\ldots$ | $H_1^*\%$ |
|   $[y_3,y_4)$   |  $y_3$   |  $f_3$   | $\ldots$ | $\ldots$ | $H_1^*\%$ |
|    $\vdots$     | $\vdots$ | $\vdots$ | $\ldots$ | $\ldots$ | $\vdots$  |
| $[y_{r-1},y_r]$ |  $y_r$   |  $f_r$   | $\ldots$ | $\ldots$ | $H_1^*\%$ |

: (\#tab:agrupados1) Datos agrupados en intervalos.

## La media

A veces llamada *promedio aritmético*, es la medida de tendencia central que pondera los datos.

### Media de datos no agrupados

Los datos no están agrupados cuando no están ordenados sobre una tabla de distribución de frecuencias. Sean los $n$ datos $x_1, x_2, \ldots, x_n$ entonces la media o promedio aritmético se define como

$$
\overline{x}=\frac{x_1+x_2+\cdots+x_n}{n}=\frac{1}{n}\sum_{i=1}^nx_i
$$

:::{.example #media-noagrupados name="Media de datos no agrupados"}
wwwwwww
:::

### Media de datos agrupados

Considérese la siguiente tabla de distribución de frecuencias Tabla \@ref(tab:agrupados1) entonces el promedio es $$\overline{x}=\frac{y_1f_1+y_2f_2+\cdots+y_nf_n}{n}=\frac{1}{n}\sum_{i=1}^ny_if_i$$


:::{.example #media-agrupados name="Media de datos agrupados"}

Sean los datos

|   Clase   | $Y_i$ | $f_i$ | $Y_i*f_i$ |
|:---------:|:-----:|:-----:|:---------:|
| $[10,15)$ | 12.5  |   1   |   12.5    |
| $[15,20)$ | 17.5  |   2   |    35     |
| $[20,25)$ | 22.5  |   5   |   112.5   |
| $[25,30)$ | 27.5  |   3   |   82.5    |
| $[30,35]$ | 32.5  |   2   |    65     |
|  $\sum$   |       |  13   |   307.5   |

$$\overline{x}=\frac{12.5+35++112.5+82.5+65}{13}=\frac{307.5}{13}=23.65$$

:::

:::{.exercise}
Si el promedio de $n$ datos es $\overline{x}$ entonces el promedio del conjunto inicial más un dato adicional $x_{n+1}$ es $$\overline{x}'=\frac{n\overline{x}+x_{n+1}}{n+1}$$ en general si se adicionan $r$ datos $y_1, y_2, \ldots y_r$ entonces el nuevo promedio será $$\overline{x}'=\frac{n\overline{x}+y_{1}+y_2+\ldots+y_r}{n+r}$$

:::

:::{.solution}
En efecto sea el promedio
\begin{align*}
\overline{x}'&=\frac{x_1+x_2+\cdots+x_{n+1}}{n+1}\\
&=\frac{n\frac{x_1+x_2+\cdots x_n}{n}+x_{n+1}}{n+1}\\
&=\frac{n\overline{x}+x_{n+1}}{n+1}
\end{align*}

:::

## La moda (Mo)

-   La moda es el valor que tiene mayor frecuencia absoluta.

-   Se representa por $Mo$

-   Si en un grupo hay dos o varias puntuaciones con la misma frecuencia y esa frecuencia es la máxima, entonces la distribución es bimodal es decir, tiene varias modas.

-   Cuando todas las puntuaciones de un grupo tienen la misma frecuencia, no hay moda.

-   Se puede hallar la moda para variables cualitativas y cuantitativas.

-   Cuando todas las puntuaciones de un grupo tienen la misma frecuencia, no hay moda.

-   Si dos puntuaciones adyacentes tienen la frecuencia máxima, la moda es el promedio de las dos puntuaciones adyacentes.

-   Si dos puntuaciones adyacentes tienen la frecuencia máxima, la moda es el promedio de las dos puntuaciones adyacentes.Ejemplos de ejercicios de moda

### Moda de datos no tabulados

En este caso es dato que más repite en un conjunto de datos dados.

La moda es el dato que más se repite por ejemplo sea el conjunto de datos $x_1$, $x_2$, $x_2$, $x_2$, $x_3$ entonces la moda es $\text{Mo}=x_2$

Halle la moda de los siguinetes datos 3, 5,3,6,7,3,4,5,5 ya que hay hay precencia de dotas que se repiten dos veces en tonces este conjunto de datos recibe el nombre de datos bimodal Mo=3 y Mo=5

### Moda de datos tabulados

La moda es el dato que más se repite por ejemplo sea el conjunto de datos tabulados de la Tabla \@ref(tab:agrupados1) entonces la moda es $$ M_o=L_i+\frac{f_i-f_{i-1}}{(f_i-f_{i-1})+(f_i-f_{i+1})}\cdot a_i$$

-   $L_i$ es el límite inferior de la clase modal

-   $f_i$ es la frecuencia absoluta de la clase modal

-   $f_{i-1}$ es la frecuencia absoluta inmediatamente inferior a la clase modal

-   $f_{i+1}$ es la frecuencia absoluta inmediatamente posterior a la clase modal

-   $a_i$ es la amplitud de la clase

:::{.example}
Sea la tabla

|   Clase   | $f_i$ |
|:---------:|:-----:|
| $[10,15)$ |   2   |
| $[15,20)$ |   5   |
| $[20,25)$ |  10   |
| $[25,30)$ |   3   |
| $[30,35]$ |   1   |

Primeramente la mayor frecuencia absoluta es 10 y corresponde $f_3=10$ por tanto $i=3$. $L_i=20$

$$ M_o=L_i+\frac{f_i-f_{i-1}}{(f_i-f_{i-1})+(f_i-f_{i+1})}\cdot a_i=$$ $$ =20+\frac{10-5}{(10-5)+(10-3)}\cdot 5=20+\frac{5}{12}*5=22.08$$

[Más información](https://www.superprof.es/apuntes/escolar/matematicas/estadistica/descriptiva/moda-estadistica.html)
:::


## La mediana (Me)

### Mediana de datos no tabulados

Obtener la mediana consiste en ordenar los datos de menor a mayor y considerar dos casos: El primero si el número de datos es impar entonces el dato $x_{\frac{n+1}{2}}$ del conjunto ordenado será la mediana es decir $$\text{Me}=x_{\frac{n+1}{2}}$$ de otro lado si el número de datos es par entonces la mediana es la semisuma de los dos datos intermedios es decir $$\text{Me}=\frac{x_{\frac{n}{2}}+x_{\frac{n}{2}+1}}{2}$$

:::{.example}
Sean los conjuntos de datos 5, 6, 8, 2, 1, 5, 6, 7, 10, 0, 14 y 20, 25, 6, 5, 19, 5 obtener la mediana de estos conjuntos de datos.

Al ordenarlos  se obtiene el siguiente arreglo 0, 1, 2, 5, 5, 6, 6, 7, 8, 10, 14 y considerando que $x_1=0$, $x_2=1$, $\ldots$, $x_{11}=14$ en este caso el número de datos es impar entonces el dato $x_{\frac{11+1}{2}}=x_{6}=6$ el la mediana. De otro lado el segundo conjunto de datos al ser ordenados 5, 5, 6, 19, 20, 25 ademas considerando que $x_1=5$, $x_2=5$, $\ldots$, $x_6=25$ conducen a obtener la mediana $\text{Me}=\frac{x_{\frac{6}{2}}+x_{\frac{6}{2}+1}}{2}=\frac{6+19}{2}=12.5$.
:::

### Mediana de datos tabulados

La mediana se encuentra en el intervalo donde la frecuencia acumulada llega hasta la mitad de la suma de las frecuencias absolutas. Sea la Tabla \@ref(tab:agrupados1).

Es decir tenemos que buscar el intervalo en el que se encuentre.

$$  M_e=L_{i}+\frac{\frac{N}{2}-F_{i-1}}{f_{i}}\cdot a_{i}$$

$L_{i}$ es el límite inferior de la clase donde se encuentra la mediana

$\frac{N}{2}$ es la semisuma de las frecuencias absolutas

$f_{i}$ es la frecuencia absoluta de la clase mediana

$F_{i-1}$ es la frecuencia acumulada anterior a la clase mediana

$a_{i}$ es la amplitud de la clase

La mediana es independiente de las amplitudes de los intervalos

[Más información](https://www.superprof.es/apuntes/escolar/matematicas/estadistica/descriptiva/mediana.html)

:::{.example}
Sea la tabla

|   Clase   | $f_i$ | $F_i$ |
|:---------:|:-----:|:-----:|
| $[10,15)$ |   1   |   1   |
| $[15,20)$ |   2   |   3   |
| $[20,25)$ |   5   |   8   |
| $[25,30)$ |   3   |  11   |
| $[30,35]$ |   1   |  12   |
|  $\sum$   |  12   |       |

$$\frac{N}{2}=12/2=6$$ ubicando en las frecuencias absolutas acumuladas que corresponde al intervalo $[20,25)$

$$  M_e=L_{i}+\frac{\frac{N}{2}-F_{i-1}}{f_{i}}\cdot a_{i}$$ $$  =20+\frac{\frac{12}{2}-3}{5}\cdot 5=23$$ por lo tanto la mediana de este conjunto de datos tabulados (agrupados) es $Me=23$
:::

## Asignación

Halle le media, la moda y la mediana de los siguientes datos tabulados

|    Clase    | $Y_i$ | $f_i$ | $F_i$ |
|:-----------:|:-----:|:-----:|:-----:|
| $[100,150)$ |       |   1   |   1   |
| $[150,200)$ |       |   2   |   3   |
| $[200,250)$ |       |   5   |       |
| $[250,300)$ |       |   7   |       |
| $[300,350]$ |       |  10   |       |
| $[350,400]$ |       |   6   |       |
| $[400,450]$ |       |   5   |       |
| $[450,500]$ |       |   2   |       |
| $[500,550]$ |       |   1   |       |

$$\overline{x}=\frac{y_1f_1+y_2f_2+\cdots+y_nf_n}{n}=\frac{1}{n}\sum_{i=1}^ny_if_i$$

$$ M_o=L_i+\frac{f_i-f_{i-1}}{(f_i-f_{i-1})+(f_i-f_{i+1})}\cdot a_i$$

$$  M_e=L_{i}+\frac{\frac{N}{2}-F_{i-1}}{f_{i}}\cdot a_{i}$$

# Medidas de dispersión

Son medidas o parametros que miden la dispersion de los datos, entre ellos tenmos

## Rango

Es la longitud de un conjunto de datos, es decir la diferencia
$$R=x_{max}-x_{min}$$

Por ejemplo sean los datos 2, 5, 6, 1, 7, 5, 8, 6
tiene el dato máximo $x_{max}=8$ y el dato mínimo $x_{min}=1$. Por lo tanto $R=x_{max}-x_{min}=8-1=7.$

## Varianza

Mide la dispersión de los datos con respecto a la media

### Datos no tabulados
Se usa la siguiente fórmula
$$s^2=\frac{\sum\left(x_i-\overline{x}\right )^2}{n-1}$$

Ejemplo. Sean los datos 2, 5, 6, 1, 7, 5, 8, 6

$$\overline{x}=40/8=5$$

$$
\begin{aligned}
s^2&=\frac{\sum\left(x_i-\overline{x}\right )^2}{n-1}\\
&=\frac{\left(x_1-\overline{x}\right )^2+\left(x_2-\overline{x}\right )^2+\left(x_3-\overline{x}\right )^2+\left(x_4-\overline{x}\right )^2+\left(x_5-\overline{x}\right )^2+\left(x_6-\overline{x}\right )^2+\left(x_7-\overline{x}\right )^2+\left(x_8-\overline{x}\right )^2}{8-1}\\
&=\frac{\left(2-5\right )^2+\left(5-5\right )^2+\left(6-5\right )^2+\left(1-5\right )^2+\left(7-5\right )^2+\left(5-5\right )^2+\left(8-5\right )^2+\left(6-5\right )^2}{8-1}\\
&=\frac{9+0+1+16+4+0+9+1}{7}\\
&=\frac{40}{7}=5.71
\end{aligned}
$$

### Datos tabulados

Sea la Tabla \@ref(tab:agrupados1). Entonces la formula que resuelve la varianza es
$$s^2=\frac{\sum f_i\left(Y_i-\overline{x}\right )^2}{n-1}$$

$\overline{x}=\frac{\sum Y_i*f_i}{n}=747.5/31=24.11$

|   Clase   | $Y_i$ | $f_i$ | $Y_i*f_i$ |
|:---------:|:-----:|:-----:|:---------:|
| $[5,10)$  |  7.5  |   1   |    7.5    |
| $[10,15)$ | 12.5  |   2   |    25     |
| $[15,20)$ | 17.5  |   5   |   87.5    |
| $[20,25)$ | 22.5  |   7   |   157.5   |
| $[25,30]$ | 27.5  |  10   |    275    |
| $[30,35]$ | 32.5  |   6   |    195    |
|  $\sum$   |       |  31   |           |

Por lo tanto la varianza para datos agrupados es

$$
\begin{aligned}
s^2&=\frac{\sum f_i\left(Y_i-\overline{x}\right )^2}{n-1}\\
&=\frac{f_1\left(Y_1-\overline{x}\right )^2+f_2\left(Y_2-\overline{x}\right )^2+f_3\left(Y_3-\overline{x}\right )^2+f_4\left(Y_4-\overline{x}\right )^2+f_5\left(Y_5-\overline{x}\right )^2+f_6\left(Y_6-\overline{x}\right )^2}{31-1}\\
&=\frac{1\left(7.5-24.11\right )^2+2\left(12.5-24.11\right )^2+5\left(17.5-24.11\right )^2+7\left(22.5-24.11\right )^2+10\left(27.5-24.11\right )^2+6\left(32.5-24.11\right )^2}{31-1}
\\
&=\frac{1*275.89+2*134.79+5*43.69+7*2.59+10*11.49+6*7.39}{31-1}
\\
&=\frac{275.89+269.58+218.45+18.13+114.9+44.34}{30}\\
&=\frac{941.29}{30}=31.38
\end{aligned}
$$

Por lo tanto $$s^2=  31.38$$

## Desviación típica

$$s=\sqrt{s^2}$$

La desviacion típica o estandar del siguiente conjunto de datos tabulados

|   Clase   | $Y_i$ | $f_i$ | $Y_i*f_i$ |
|:---------:|:-----:|:-----:|:---------:|
| $[5,10)$  |  7.5  |   1   |    7.5    |
| $[10,15)$ | 12.5  |   2   |    25     |
| $[15,20)$ | 17.5  |   5   |   87.5    |
| $[20,25)$ | 22.5  |   7   |   157.5   |
| $[25,30)$  | 27.5  |  10   |    275    |
| $[30,35]$ | 32.5  |   6   |    195    |
|  $\sum$   |       |  31   |           |

es $$s=\sqrt{s^2}=\sqrt{31.38}=5.60$$

## Desviación media absoluta

### Datos no tabulados

$$DM=\frac{1}{n}\sum \left\vert x_i-\overline{x}\right\vert$$

Sean los datos 2, 5, 6, 1, 7, 5, 8, 6

$$\overline{x}=40/8=5$$

Entonces

$$
\begin{aligned}
DM&=\frac{\sum\left\vert x_i-\overline{x}\right \vert}{n}\\
&=... Resolver
\end{aligned}
$$

### Datos tabulados

$$DM=\frac{1}{n}\sum f_i \left \vert Y_i-\overline{x}\right\vert$$

$Y_i$ marca de clase o punto medio de la clase $i$

$\overline{x}=\frac{\sum Y_i*f_i}{n}=747.5/31=24.11$

|   Clase   | $Y_i$ | $f_i$ | $Y_i*f_i$ |
|:---------:|:-----:|:-----:|:---------:|
| $[5,10)$  |  7.5  |   1   |    7.5    |
| $[10,15)$ | 12.5  |   2   |    25     |
| $[15,20)$ | 17.5  |   5   |   87.5    |
| $[20,25)$ | 22.5  |   7   |   157.5   |
| $[25,30)$  | 27.5  |  10   |    275    |
| $[30,35]$ | 32.5  |   6   |    195    |
|  $\sum$   |       |  31   |           |

Por lo tanto la desviación media absoluta es

$$
\begin{aligned}
DM&=\frac{\sum f_i\left \vert Y_i-\overline{x}\right \vert}{n}\\
&=\frac{f_1\left\vert Y_1-\overline{x}\right \vert +f_2\left\vert Y_2-\overline{x}\right \vert +f_3\left\vert Y_3-\overline{x}\right \vert +f_4\left\vert Y_4-\overline{x}\right \vert +f_5\left\vert Y_5-\overline{x}\right \vert +f_6\left\vert Y_6-\overline{x}\right \vert }{31}\\
&=\frac{1\left\vert 7.5-24.11\right \vert +2\left\vert 12.5-24.11\right \vert +5\left\vert 17.5-24.11\right \vert +7\left\vert 22.5-24.11\right \vert +10\left\vert 27.5-24.11\right \vert +6\left\vert 32.5-24.11\right \vert }{31}\\
&=\frac{1*16.61 +2*11.61 +5*6.61 +7*1.61 +10*3.39 +6*8.39 }{31}\\
\\
&=\frac{277.33}{31}=8.94\\
\end{aligned}
$$

por lo tanto $$DM=8.94$$

## Desviación mediana absoluta

### Datos no tabulados

$$DMe=\frac{1}{n}\sum \left\vert Y_i-Me\right\vert$$

Sean los datos 2, 5, 6, 1, 7, 5, 8, 6 (Ejercicio)

### Datos tabulados

$$DMe=\frac{1}{n}\sum f_i \left \vert Y_i-Me\right\vert$$

$Me=?$ (Ejercicio)

|   Clase   | $Y_i$ | $f_i$ | $Y_i*f_i$ |
|:---------:|:-----:|:-----:|:---------:|
| $[5,10)$  |  7.5  |   2   |    7.5    |
| $[10,15)$ | 12.5  |   3   |    25     |
| $[15,20)$ |       |   4   |   87.5    |
| $[20,25)$ | 22.5  |   7   |   157.5   |
| $[25,30)$  | 27.5  |  10   |    275    |
| $[30,35]$ |       |   8   |    195    |
|  $\sum$   |       |       |           |

Por lo tanto la desviacion de la mediana absoluta es

(Ejercicio)

$$
\begin{aligned}
s^2&=\frac{\sum f_i\left \vert Y_i-Me\right \vert}{n}\\
&=\frac{f_1\left(Y_1-Me\right )^2+f_2\left(Y_2-Me\right )^2+f_3\left(Y_3-Me\right )^2+f_4\left(Y_4-Me\right )^2+f_5\left(Y_5-Me\right )^2+f_6\left(Y_6-Me\right )^2}{31}\\
&=complete
\end{aligned}
$$

## Coeficiente de variacion

$$Cv=\frac{s}{\overline{x}}\cdot 100$$ Si $Cv>25\%$ se dice que los datos estan muy dispersos Si $Cv<25\%$ se dice que los datos estan muy juntos

Para el conjunto de datos

|   Clase   | $Y_i$ | $f_i$ | $Y_i*f_i$ |
|:---------:|:-----:|:-----:|:---------:|
| $[5,10)$  |  7.5  |   1   |    7.5    |
| $[10,15)$ | 12.5  |   2   |    25     |
| $[15,20)$ | 17.5  |   5   |   87.5    |
| $[20,25)$ | 22.5  |   7   |   157.5   |
| $[25,30)$  | 27.5  |  10   |    275    |
| $[30,35]$ | 32.5  |   6   |    195    |
|  $\sum$   |       |  31   |           |

$$Cv=\frac{5.60}{24.11}\cdot 100=0.23\cdot 100=23\%$$

## Asignación

Halle el rango, la varianza, la desviación típica, desviación media, desviación mediana absoluta y el coeficiente de variación. Grafique el hstograma y ubique estos estadigrafos

|    Clase    | $y_i$ | $f_i$ | $F_i$ |
|:-----------:|:-----:|:-----:|:-----:|
| $[50,100)$  |  75   |   8   |   8   |
| $[100,150)$ |       |  20   |   28   |
| $[150,200)$ |       |  50   |       |
| $[200,250)$ |       |  70   |       |
| $[250,300)$ |       |  100  |       |
| $[300,350]$ |       |  60   |       |
|   $\sum$    |       |  20   |       |


* Rango $R=x_{max}-x_{min}$
* Varianza $s^2=\frac{\sum f_i\left(y_i-\overline{x}\right )^2}{n-1}$
* Desviación típica $s=\sqrt{s^2}$
* Desviación media absoluta $DM=\frac{1}{n}\sum f_i\left\vert y_i-\overline{x}\right\vert$
* Desviación mediana absoluta $DMe=\frac{1}{n}\sum f_i\left\vert y_i-Me\right\vert$
* Coeficiente de variación $CV=\frac{s}{\overline{x}}1000$


# Medidas de posición (cuantiles)

Estos estadigrafos dividen al conjunto de datos en un número determinado.

      

## Cuartiles

Los cuartiles, que dividen a la distribución en cuatro partes (corresponden a los cuantiles 0,25; 0,50 y 0,75); $Q_1, Q_2, Q_3$

### Datos no agrupados

Sean los datos 1, 2, 5, 1 ,5, 6, 7, 8, 9, 3, 4, 5, 2, 6, 2, 5, 6, 7. **Ordenar** de menor a mayor (creciente)

Si $$Q_k=\frac{k(n+1)}{4}$$ es **entero** entonces el cuartil es el dato de la posición $Q_k=x_\frac{k(n+1)}{4}$ en caso contrario se **interpola** los datos extremos donde se encuentra el valor $Q_k$

-   Ejemplo 1, 2, 5, 1 ,5, 6, 7, 8, 9, 3, 4, 5, 2, 6, 2, 5, 6, 7 ordenados de menor a mayor 1, 1, 2, 2, 2, 3, 4, 5, 5, 5, 5, 6, 6, 6, 7, 7, 8, 9.

$Q_1=\frac{1(18+1)}{4}=4.75$ interpolando $Q_1=2+(2-2)\cdot 0.75=2$

$Q_2=\frac{2(18+1)}{4}=9.5$ interpolando $Q_2=5+(5-5)\cdot 0.5=5$

$Q_3=\frac{3(18+1)}{4}=14.25$ interpolando $Q_3=6+(7-6)\cdot 0.25=6.25$

### Datos agrupados

$$Q_k=L_i+ a_i\left(\frac{\frac{kn}{4}-F_{i-1}}{F_i-F_{i-1}}\right);k=1,2,3$$

-   $L_i$ limite inferior del intervalo que contiene al decil
-   $F_{i-1}$ frecuencia acumulada en la clase anterior al decil
-   $F_i$ frecuencia acumulada en la clase al decil
-   $a_i$ amplitud interválica
-   $n$ numero de datos
-   $k$ índice del cuartil correspondiente

|   Clase   | $Y_i$ | $f_i$ | $F_i$ |
|:---------:|:-----:|:-----:|:-----:|
| $[5,10)$  |  7.5  |   1   |   1   |
| $[10,15)$ | 12.5  |   2   |   3   |
| $[15,20)$ | 17.5  |   5   |   8   |
| $[20,25)$ | 22.5  |   7   |  15   |
| $[25,30)$  | 27.5  |  10   |  25   |
| $[30,35)$  | 32.5  |   6   |  31   |
| $[35,40)$  | 37.5  |   5   |  36   |
| $[40,45]$  | 42.5  |   3   |  39   |
|  $\sum$   |       |  39   |       |

$$
\begin{aligned}
Q_1&=L_i+ a_i\left(\frac{\frac{1n}{4}-F_{i-1}}{F_i-F_{i-1}}\right)\\
&=L_i+ a_i\left(\frac{\frac{1*39}{4}-F_{i-1}}{F_i-F_{i-1}}\right)\\
&=20+ 5\cdot\left(\frac{9.75 -8}{15-8}\right)\\
&=21.5
\end{aligned}
$$

$$
\begin{aligned}
Q_2&=L_i+ a_i\left(\frac{\frac{2n}{4}-F_{i-1}}{F_i-F_{i-1}}\right)\\
&=L_i+ a_i\left(\frac{\frac{2*39}{4}-F_{i-1}}{F_i-F_{i-1}}\right)\\
&=25+ 5\cdot\left(\frac{19.5 -15}{25-15}\right)\\
&= 27.5
\end{aligned}
$$

$$
\begin{aligned}
Q_3&=L_i+ a_i\left(\frac{\frac{3n}{4}-F_{i-1}}{F_i-F_{i-1}}\right)\\
&=L_i+ a_i\left(\frac{\frac{2*39}{4}-F_{i-1}}{F_i-F_{i-1}}\right)\\
&=30+ 5\cdot\left(\frac{29.25 -25}{31-25}\right)\\
&= 33.542
\end{aligned}
$$


## Quintiles

Similar al caso anterior

$$Q_5=L_i+ a_i\left(\frac{\frac{kn}{5}-F_{i-1}}{F_i-F_{i-1}}\right)$$
donde $k=1,2,3,4$


## Deciles

Los deciles, que dividen a la distribución en diez partes es decir $D_1, D_2,\ldots, D_9$

### Datos no agrupados

Sean los datos 1, 2, 5, 1 ,5, 6, 7, 8, 9, 3, 4, 5, 2, 6, 2, 5, 6, 7 Ordenar de menor a mayor (creciente)

Si $$D_k=\frac{k(n+1)}{10}$$ es entero entonces el decil es el dato de la posicion $D_k=x_\frac{k(n+1)}{10}; k=1, 2, 3, \ldots, 9$ Si $$D_k=\frac{k(n+1)}{10}$$ no es entero entonces el decil es la interpolacion lineal de de los dos valores entre las cuales se encuentra $D_k=\frac{k(n+1)}{10}$


:::{.example}
Sean los datos: 1, 2, 5, 1 ,5, 6, 7, 8, 9, 3, 4, 5, 2, 6, 2, 5, 6, 7 ordenados de menor a mayor 1, 1, 2, 2, 2, 3, 4, 5, 5, 5, 5, 6, 6, 6, 7, 7, 8, 9 entonces

$$D_9=\frac{9(18+1)}{10}=17.1$$ interpolando el decil 9 es $D_9=8+(9-8)\cdot 0.1=8.1$
:::

### Datos agrupados
La fórmula es
$$D_k=L_i+ A\left(\frac{\frac{kn}{10}-F_{i-1}}{F_i-F_{i-1}}\right)$$

|   Clase   | $Y_i$ | $f_i$ | $F_i$ |
|:---------:|:-----:|:-----:|:-----:|
| $[5,10)$  |  7.5  |   1   |   1   |
| $[10,15)$ | 12.5  |   2   |   3   |
| $[15,20)$ | 17.5  |   5   |   8   |
| $[20,25)$ | 22.5  |   7   |  15   |
| $[25,30)$ | 27.5  |  10   |  25   |
| $[30,35)$ | 32.5  |   6   |  31   |
| $[35,40)$ | 37.5  |   5   |  36   |
| $[40,45]$ | 42.5  |   3   |  39   |
|:---------:|:-----:|:-----:|:-----:|
|  $\sum$   |       |  39   |       |

$$D_9=L_i+ A\left(\frac{\frac{9\cdot 39}{10}-F_{i-1}}{F_i-F_{i-1}}\right)$$

Entonces $\frac{9\cdot 39}{10}=35.1$

$$D_9=35+ 5\left(\frac{35.1-31}{36-31}\right)=39.1$$

## Percentiles

Los percentiles, que dividen a la distribución en diez partes es decir $P_1, P_2,\ldots, P_{99}$

### Datos no agrupados

Si $$P_k=\frac{k(n+1)}{100}; k=1, 2,  \ldots, 99$$ es entero entonces el cuartil es el dato de la posicion $P_k=x_\frac{k(n+1)}{100}$ Si $$P_k=\frac{k(n+1)}{100}$$ no es entero entonces el cuartil es la interpolacion lineal de de los dos valores entre las cuales se encuentra $Q_k=\frac{k(n+1)}{100}$

-   Ejemplo 1, 2, 5, 1 ,5, 6, 7, 8, 9, 3, 4, 5, 2, 6, 2, 5, 6, 7 Al ordenar de manera creciente 1, 2, 5, 1 ,5, 6, 7, 8, 9, 3, 4, 5, 2, 6, 2,  5, 6, 7 y $$P_k=\frac{k(18+1)}{100}$$

### Datos agrupados

$$P_k=L_i+ A\left(\frac{\frac{kn}{100}-F_{i-1}}{F_i-F_{i-1}}\right)$$

|   Clase   | $Y_i$ | $f_i$ | $F_i$ |
|:---------:|:-----:|:-----:|:-----:|
| $[5,10)$  |  7.5  |   1   |   1   |
| $[10,15)$| 12.5  |   2   |   3   |
| $[15,20)$| 17.5  |   5   |       |
| $[20,25)$| 22.5  |   7   |       |
| $[25,30$  |       |  10   |       |
| $[30,35$  |       |   6   |       |
| $[35,40$  |       |   5   |       |
| $[40,45$  |       |   3   |       |
|  $\sum$   |       |   2   |       |
