# (APPENDIX) Apendice {-}
# Sumatorias

Una suma de números representados por $x_1, x_2, \ldots, x_n$ se simboliza en forma compacta mediante el simbolo $\sum$ (sigma) es decir la suma de los números anteriores se puede escribir del siguiente modo $$x_1+x_2+\dots+x_n=\sum_{i=1}^nx_i.$$
Algunas propiedades son

1. $k\sum_{i=1}^nx_i=\sum_{i=1}^nkx_i$
2. $\sum_{i=1}^n\left(x_i+y_i\right)=\sum_{i=1}^nx_i+\sum_{i=1}^ny_i$
3. $\sum_{i=1}^nx_i$
$$\int_1^3=\lim_{n\to \infty}\sum_{i=0}^{n}f^i(x)$$
citado por [@xie2015]
Variable estadística variable estadística


## ee

$\sum_{i=1}^nx_i$

$$
\sum_{i=1}^n \frac{1}{2}
$$

### eeeee

# Matrices

Una matriz es un arreglo de números distribuidos en filas y columnas por ejemplo la siguiente matriz
$$A=\begin{pmatrix}
a_{11}&a_{12}&\ldots&a_{1n}\\
a_{21}&a_{22}&\ldots&a_{2n}\\
\vdots & \vdots & \ddots &\vdots \\
a_{11}&a_{11}&\ldots&a_{nm}
\end{pmatrix}_{n\times m}$$
de **orden** $n\times m$ tiene **entradas** $a_{ij}$ donde el primer subindice indica la fila y el segundo la columna; es usual representar por simplicidad una matriz por $A=[a_{ij}]_{n\times m}$. Si en el orden $n=m$  entonces la matriz recibe el nombre de **matriz cuadrada**  la suma de los elementos de la diagonal de una matriz cuadrada $\sum_{i=1}^na_{ii}$ se llama **traza**\index{traza}. Si todas las $a_{ij}$ son cero entonces la matriz $A=0$ recibe el nombre matriz **nula**.

Dos matrices son iguales si tienen el **mismo orden** y cada una de las entradas respectivas son iguales es decir $A=[a_{ij}]_{n\times m}$ y $B=[b_{ij}]_{n\times m}$ son iguales si $a_{ij}=b_{ij}$, $i=1,2,\ldots n$ y $j=1,2,\ldots m$

## Algebra de matrices
Sean las matrices $$A=[a_{ij}]_{n\times m}=\begin{pmatrix}
a_{11}&a_{12}&\ldots&a_{1n}\\
a_{21}&a_{22}&\ldots&a_{2n}\\
\vdots & \vdots & \ddots &\vdots \\
a_{11}&a_{11}&\ldots&a_{nm}
\end{pmatrix}_{n\times m}$$ y $$B=[b_{ij}]_{p\times q}=\begin{pmatrix}
b_{11}&b_{12}&\ldots&b_{1n}\\
b_{21}&b_{22}&\ldots&b_{2n}\\
\vdots & \vdots & \ddots &\vdots \\
b_{11}&b_{11}&\ldots&b_{pq}
\end{pmatrix}_{p\times q}$$ entonces la suma y producto de matrices se definen

1. Sea $k$ un escalar entonces se verifica que $kA=[ka_{ij}]$, $i=1,2,\ldots n$ y $j=1,2,\ldots m$ es decir el escalar $k$ multiplica a cada una de las entradas de la matriz.
\begin{align*}
kA&=k[a_{ij}]_{n\times m}\\
&=[ka_{ij}]_{n\times m}\\
&=\begin{pmatrix}
ka_{11}&ka_{12}&\ldots&ka_{1n}\\
ka_{21}&ka_{22}&\ldots&ka_{2n}\\
\vdots & \vdots & \ddots &\vdots \\
ka_{11}&ka_{11}&\ldots&ka_{nm}
\end{pmatrix}_{n\times m}
\end{align*}

2. La suma o diferencia es posible si $n=p$ y $m=q$ es decir los ordenes de $A$ y $B$ son iguales, entonces la suma o diferencia resulta \begin{align*}
A\pm B&=[a_{ij}+b_{ij}]_{n\times m}\\
&=\begin{pmatrix}
a_{11} + b_{11}&a_{12} + b_{12}&\ldots&a_{1n} + b_{1n}\\
a_{21} + b_{21}&a_{22} + b_{22}&\ldots&a_{2n} + b_{2n}\\
\vdots & \vdots & \ddots &\vdots \\
a_{11} + b_{11}&a_{11} + b_{11}&\ldots&a_{nm} + b_{nm}
\end{pmatrix}_{n\times m}
\end{align*} donde $i=1,2,\ldots n$ y $j=1,2,\ldots m$

3. El producto es posible si $m=p$ es decir el número columnas de la primera matriz es igual al número de filas de la segunda matriz, el orden de la matriz resultante es $n\times q$ además
\begin{align*}
A\cdot B&=\left[\sum_{k=1}^pa_{ik}b_{kj}\right]_{n\times q}\\
&=\begin{pmatrix}
\sum_{k=1}^ma_{1k}b_{k1}&\sum_{k=1}^ma_{1k}b_{k2}&\ldots&\sum_{k=1}^ma_{1k}b_{kq}\\
\sum_{k=1}^ma_{2k}b_{k1}&\sum_{k=1}^ma_{2k}b_{k2}&\ldots&\sum_{k=1}^ma_{2k}b_{kq}\\
\vdots & \vdots & \ddots &\vdots \\
\sum_{k=1}^ma_{nk}b_{k1}&\sum_{k=1}^ma_{nk}b_{k2}&\ldots&\sum_{k=1}^ma_{nk}b_{kq}\\
\end{pmatrix}_{n\times q}
\end{align*}

donde $i=1,2,\ldots n$ y $j=1,2,\ldots m$

:::{.example}
Sean $\begin{pmatrix}
3&-1&2\\
2&-1&2\\
1&-1&0\\
5&0&0\\
\end{pmatrix}_{4\times 3}$ y $\begin{pmatrix}
0&-1&2&2&0\\
1&-1&-2&1&1\\
3&-1&-3&5&2\\
\end{pmatrix}_{3\times 5}$ entonces $A\cdot B=\begin{pmatrix}
5&-4&2&15&3\\
5&-3&0&13&3\\
-1&0&4&1&-1\\
0&-5&10&10&0\\
\end{pmatrix}_{4\times 5}$
:::
En caso de ser posible la multiplicación entre $A$, $B$ y $C$ entonces se verfican las siguientes propiedades

1. $A(B+C)=AB+AC$
2. $(A+B)C$
3. $A(BC)=(AB)C$

## Matrices particulares

En esta seccion se considera las siguientes matrices: Matriz triangular, matriz particular de una matriz cuadrada,
 matriz transpuesta,
 matriz simetrica,
 matriz conjugada,
 matriz hermitica,
 matriz escalonada.


### Matriz triangular

Una matriz cuadrada $A$ cuyos elementos $a_{ij}=0$ si $i>j$ es decir $$A=\begin{pmatrix}
a_{11}&a_{12}&\ldots&a_{1n}\\
0&a_{22}&\ldots&a_{2n}\\
\vdots & \vdots & \ddots &\vdots \\
0&0&\ldots&a_{nn}
\end{pmatrix}_{n\times n}$$ se llama **matriz triangular superior**; reciprocamente si $i<j$ es decir $$A=\begin{pmatrix}
a_{11}&0&\ldots&0\\
a_{21}&a_{22}&\ldots&0\\
\vdots & \vdots & \ddots &\vdots \\
a_{11}&a_{11}&\ldots&a_{nn}
\end{pmatrix}_{n\times n}$$ se llama **matriz triangular inferior**. Si $A$ es a la vez **matriz triangular superior** y **matriz triangular inferior** entonces recibe el nombre de **matriz diagonal**, representada por
$$
\left(a_{11}, a_{22}, \ldots, a_{nn}\right)
$$
además si $a_{11}= a_{22}= \ldots = a_{nn}=k$ la matriz recibe el nombre de **matriz escalar** y si $k=1$ la matriz recibe el nombre de **matriz unidad** representada por $I_n$ por ejemplo
$$I_3=\begin{pmatrix}
1  & 0 & 0 \\
0  & 1 & 0 \\
0  & 0 & 1 \\
\end{pmatrix}
$$


### Matriz particular de una matriz cuadrada
### Matriz transpuesta
### Matriz simetrica
### Matriz conjugada
### Matriz hermitica
### Matriz escalonada


$$
\begin{pmatrix}
 w & warnwww   & w \\
 w & warnwww   & w \\
\end{pmatrix}_{4\times 3}
$$

```{r}
xw = 'Es decir los elementos son demagogos y déspotas'
x1 = 'Es decir los elementos son demagogos y déspotas'

```

```{r  99w,eval=F,fig.cap='Regresión lineal',  fig.width = 5, fig.asp=.75, fig.align='center', echo=FALSE,warning = FALSE,message = FALSE,tidy=FALSE}

x <- seq(-20,20,0.01)
plot(x, 1/(5*sqrt(2*pi))*exp(-0.5*((x-3)/5)^2), family = "serif", type="l",ylab="",xlab="")
lines(x,1/(10*sqrt(2*pi))*exp(-0.5*((x-10)/10)^2), col="red")
lines(x,1/(20*sqrt(2*pi))*exp(-0.5*((x-3)/20)^2), col="blue")
legend(
  "topleft",
  c("sin(x)","cos(x)"),
  fill=c("blue","red")
      )
```

$$
\frac{\sin x}{x^3}
= `r integrate(function(x) {sin(x)/(x^3)}, lower = 1, upper = 10)$value`
$$

$$
\Phi_{\mu , \sigma ^{2}}(x)=\frac {1}{\sigma {\sqrt {2\pi }}}e^{-{\frac {(u-\mu )^{2}}{2\sigma ^{2}}}}du
$$

1. Www $$\frac{1}{20\sqrt{2\pi }}\int_{-\infty }^{`r r1<-300` `r r1`}e^{- \frac{1}{2}\left(\frac{z-200}{20}\right)^2}dz=`r integrate(dnorm, mean=200, sd=20, lower= -Inf, upper= r1, abs.tol = 0)$value`$$

2. `r integrate(dnorm, -1.96, 1.96)$ value` also `r xw`

3. `r x1`

Tabla \@ref(tab:ww1)

Table: (\#tab:ww1) Caption

|     Option     |   N   |  w  |          Observation           |                              Description                               |
| -------------: | :---: | --- | -----------------------------: | :--------------------------------------------------------------------- |
| `r x1`  `r x1` |   1   | w   |                         `r x1` | `r x1`  `r x1`                                                         |
|         Engine |   2   | w   | `r x1` \(\sum^{n}_{i=1}{f_i}\) | Engine to be used for processing templates. Handlebars is the default. |
|         `r x1` |   3   | w   |       \( \sum^{n}_{i=1}{f_i}\) | extension to be used for dest files.                                   |

variable aleatoria Variable aleatoria entonces

`r exp(1)`  `r pnorm(1.96)`  `r pnorm(81, 85, 5, lower.tail = FALSE)`

 `r 2281+280`

The value of `x` in the Python session is `r xw` .
It is not the same `x` as the one in R.

```{r ww1w, fig.cap='Regresión lineal', fig.width = 5, fig.asp=.75, fig.align='center', echo=FALSE, warning = FALSE, message = FALSE, tidy=FALSE}
w <- c(1, 2, 3, 4, 5 , 6, 7, 8, 9, 10, 11, 12, 13, 14, 15, 16, 17, 18, 19, 20, 21, 22, 23, 24, 25, 26, 27, 28, 29, 30, 31, 32, 33)
ww <- c(1, 1, 6, 7, 11, 11, 15, 28, 38, 43, 86, 117, 145, 234, 234, 318, 363, 395, 416, 480, 580, 635, 671, 852, 950, 1065, 1323, 1414, 1595, 1746, 2281, 2561, 2954)
f <- lm(ww ~ poly(w, 3, raw=TRUE))
#str(f)
#coef(f)
#summary(f)
library(ggplot2)
library(ggthemes)
library(ggrepel)

ggplot(, aes(x = w, y = ww)) + theme(text=element_text(family="serif", size=12)) +
  geom_point(color = "red", size = 2) + labs(x = "Número de días desde 5/3/20:1", y="Número de casos")+geom_label_repel(aes(label = ww, family="serif"), size = 5,

                  box.padding   = 0.5,
                  point.padding = 0.1,
                  segment.color = 'grey50') + geom_smooth(method = "lm", fullrange=TRUE, formula = y ~ poly(x, 3, raw=TRUE), se = TRUE)+theme_tufte(ticks = TRUE)

w=function(x) f$coefficients[1]+f$coefficients[2]*x+f$coefficients[3]*x^2+f$coefficients[4]*x^3
w(50)

```
