# (APPENDIX) Apendice {-}
# Sumatorias

Una suma de números representados por $x_1, x_2, \ldots, x_n$ se simboliza en forma compacta mediante el simbolo $\sum$ (sigma) es decir la suma de los números anteriores se puede escribir del siguiente modo $$x_1+x_2+\dots+x_n=\sum_{i=1}^nx_i.$$
Algunas propiedades son 

1. $k\sum_{i=1}^nx_i=\sum_{i=1}^nkx_i$
2. $\sum_{i=1}^n\left(x_i+y_i\right)=\sum_{i=1}^nx_i+\sum_{i=1}^ny_i$
3. $\sum_{i=1}^nx_i$
$$\int_1^3=\lim_{n\to \infty}\sum_{i=0}^{n}f^i(x)$$
citado por [@xie2015]
Variable estadística variable estadística   
## ee

## eeeee

# Matrices

Una matriz es un arreglo de números distribuidos en filas y columnas por ejemplo la siguiente matriz
$$A=\begin{pmatrix}
a_{11}&a_{12}&\ldots&a_{1n}\\
a_{21}&a_{22}&\ldots&a_{2n}\\
\vdots & \vdots & \ddots &\vdots \\
a_{11}&a_{11}&\ldots&a_{nm}
\end{pmatrix}_{n\times n}$$
de **orden** $n\times m$ tiene **entradas** $a_{ij}$ donde el primer subindice indica la fila y el segundo la columna; es usual representar por simplicidad una matriz por $A=[a_{ij}]_{n\times m}$. Si en el orden $n=m$  entonces la matriz recibe el nombre de **matriz cuadrada**  la suma de los elementos de la diagonal de una matriz cuadrada $\sum_{i=1}^na_{ii}$ se llama **traza**\index{traza}. Si todas las $a_{ij}$ son cero entonces la matriz $A=0$ recibe el nombre matriz **nula**.

Dos matrices son iguales si tienen el **mismo orden** y cada una de las entradas respectivas son iguales es decir $A=[a_{ij}]_{n\times m}$ y $B=[b_{ij}]_{n\times m}$ son iguales si $a_{ij}=b_{ij}$, $i=1,2,\ldots n$ y $j=1,2,\ldots m$

## Algebra de matrices
Sean las matrices $A=[a_{ij}]_{n\times m}$ y $B=[b_{ij}]_{p\times q}$ entonces la suma y producto de matrices se definen

1. Sea $k$ un escalar entonces se verifica que $kA=[ka_{ij}]$, $i=1,2,\ldots n$ y $j=1,2,\ldots m$ es decir el escalar $k$ multiplica a cada una de las entradas de la matriz.

2. La suma o diferencia es posible si $n=p$ y $m=q$ es decir los ordenes de $A$ y $B$ son iguales, entonces la suma o diferencia resulta $A\pm B=[a_{ij}+b_{ij}]_{n\times m}$, $i=1,2,\ldots n$ y $j=1,2,\ldots m$ 

3. El producto es posible si $m=p$ es decir el número columnas de la primera matriz es igual al número de filas de la segunda matriz, el orden de la matriz resultante es $n\times q$ además 
\begin{align*}
A\cdot B&=\left[\sum_{k=1}^pa_{ik}b_{kj}\right]_{n\times q}\\
&=\begin{pmatrix}
\sum_{k=1}^ma_{1k}b_{k1}&\sum_{k=1}^ma_{1k}b_{k2}&\ldots&\sum_{k=1}^ma_{1k}b_{kq}\\
\sum_{k=1}^ma_{2k}b_{k1}&\sum_{k=1}^ma_{2k}b_{k2}&\ldots&\sum_{k=1}^ma_{2k}b_{kq}\\
\vdots & \vdots & \ddots &\vdots \\
\sum_{k=1}^ma_{nk}b_{k1}&\sum_{k=1}^ma_{nk}b_{k2}&\ldots&\sum_{k=1}^ma_{nk}b_{kq}\\
\end{pmatrix}_{n\times q}
\end{align*}

donde $i=1,2,\ldots n$ y $j=1,2,\ldots m$

```{example}
Sean $\begin{pmatrix}
3&-1&2\\
2&-1&2\\
1&-1&0\\
5&0&0\\
\end{pmatrix}_{4\times 3}$ y $\begin{pmatrix}
0&-1&2&2&0\\
1&-1&-2&1&1\\
3&-1&-3&5&2\\
\end{pmatrix}_{3\times 5}$ entonces $A\cdot B=\begin{pmatrix}
5&-4&2&15&3\\
5&-3&0&13&3\\
-1&0&4&1&-1\\
0&-5&10&10&0\\
\end{pmatrix}_{4\times 5}$
```
En caso de ser posible la multiplicación entre $A$, $B$ y $C$ entonces se verfican las siguientes propiedades

* $A(B+C)=AB+AC$
* $(A+B)C$
* $A(BC)=(AB)C$



```{r}
xw = 'Es decir los elementos son demagogos y déspotas' 
x1 = 'Es decir los elementos son demagogos y déspotas' 

```

```{r  99w,eval=F,fig.cap='Regresión lineal',  fig.width = 5, fig.asp=.75, fig.align='center', echo=FALSE,warning = FALSE,message = FALSE,tidy=FALSE}

x <- seq(-20,20,0.01)
plot(x, 1/(5*sqrt(2*pi))*exp(-0.5*((x-3)/5)^2), family = "serif", type="l",ylab="",xlab="")
lines(x,1/(10*sqrt(2*pi))*exp(-0.5*((x-10)/10)^2), col="red")
lines(x,1/(20*sqrt(2*pi))*exp(-0.5*((x-3)/20)^2), col="blue")
legend(
  "topleft",
  c("sin(x)","cos(x)"),
  fill=c("blue","red")
      )
```

$$
\frac{\sin x}{x^3}
= `r integrate(function(x) {sin(x)/(x^3)}, lower = 1, upper = 10)$value`
$$

$$
\Phi_{\mu , \sigma ^{2}}(x)=\frac {1}{\sigma {\sqrt {2\pi }}}e^{-{\frac {(u-\mu )^{2}}{2\sigma ^{2}}}}du
$$
* $$\frac{1}{20\sqrt{2\pi }}\int_{-\infty }^{`r r1<-300` `r r1`}e^{- \frac{1}{2}\left(\frac{z-200}{20}\right)^2}dz=`r integrate(dnorm, mean=200, sd=20, lower= -Inf, upper= r1, abs.tol = 0)$value`$$
* `r integrate(dnorm, -1.96, 1.96)$ value` also `r xw`
* `r x1`
Tabla \@ref(tab:ww1)

Table: (\#tab:ww1) Caption

|     Option     |   N   |  w  |          Observation           |                              Description                               |
| -------------: | :---: | --- | -----------------------------: | :--------------------------------------------------------------------- |
| `r x1`  `r x1` |   1   | w   |                         `r x1` | `r x1`  `r x1`                                                         |
|         Engine |   2   | w   | `r x1` \(\sum^{n}_{i=1}{f_i}\) | Engine to be used for processing templates. Handlebars is the default. |
|         `r x1` |   3   | w   |       \( \sum^{n}_{i=1}{f_i}\) | extension to be used for dest files.                                   |

variable aleatoria Variable aleatoria entonces 

`r exp(1)`  `r pnorm(1.96)`  `r pnorm(81, 85, 5, lower.tail = FALSE)`

 `r 2281+280`

The value of `x` in the Python session is `r xw` .
It is not the same `x` as the one in R.

```{r ww1w, fig.cap='Regresión lineal', fig.width = 5, fig.asp=.75, fig.align='center', echo=FALSE, warning = FALSE, message = FALSE, tidy=FALSE}
w <- c(1, 2, 3, 4, 5 , 6, 7, 8, 9, 10, 11, 12, 13, 14, 15, 16, 17, 18, 19, 20, 21, 22, 23, 24, 25, 26, 27, 28, 29, 30, 31, 32, 33)
ww <- c(1, 1, 6, 7, 11, 11, 15, 28, 38, 43, 86, 117, 145, 234, 234, 318, 363, 395, 416, 480, 580, 635, 671, 852, 950, 1065, 1323, 1414, 1595, 1746, 2281, 2561, 2954)
f <- lm(ww ~ poly(w, 3, raw=TRUE))
#str(f)
#coef(f)
#summary(f)
library(ggplot2)
library(ggthemes)
library(ggrepel)

ggplot(, aes(x = w, y = ww)) + theme(text=element_text(family="serif", size=12)) +
  geom_point(color = "red", size = 2) + labs(x = "Número de días desde 5/3/20:1", y="Número de casos")+geom_label_repel(aes(label = ww, family="serif"), size = 5, 

                  box.padding   = 0.5,
                  point.padding = 0.1,
                  segment.color = 'grey50') + geom_smooth(method = "lm", fullrange=TRUE, formula = y ~ poly(x, 3, raw=TRUE), se = TRUE)+theme_tufte(ticks = TRUE)

w=function(x) f$coefficients[1]+f$coefficients[2]*x+f$coefficients[3]*x^2+f$coefficients[4]*x^3
w(50)

```

```{r,echo=F,eval=F}
\[f(x)=`r round(f$coefficients[1],3)`+`r round(f$coefficients[2],3)`x+`r round(f$coefficients[3],3)`x^2+`r round(f$coefficients[4],3)`x^3\]

| | | |
| :--------------------: | :------------------------: | :---------------------: |
|\(f(30)_{\text{04 abril}}=`r round(w(30),0)`\) | \(f(31)_{\text{05 abril}}=`r round(w(31),0)`\) | \(f(32)=`r round(w(32),0)`\) |
|\(f(33)=`r round(w(33),0)`\) | \(f(34)=`r round(w(34),0)`\) | \(f(35)=`r round(w(35),0)`\) |
|\(f(36)=`r round(w(36),0)`\) | \(f(37)=`r round(w(37),0)`\) | \(f(38)=`r round(w(38),0)`\) |
|**\(f(39)_{\text{-}}=`r round(w(39),0)`\)** | \(f(40)=`r round(w(40),0)`\) | \(f(41)=`r round(w(41),0)`\) |
|\(f(100)=`r round(w(100),0)`\) |\(f(360)=`r round(w(360),0)`\) | \(f(370)=`r round(w(370),0)`\) |
```

Sea la Tabla \@ref(tab:2w3) Figures and tables with captions will be placed in `figure` and `table` environments, respectively.

```{r 2w3, echo=FALSE, warning = FALSE, message = FALSE, tidy=FALSE}
library(openxlsx)
opts <- options(knitr.kable.NA = "",ggrepel.max.overlaps = Inf)
new <-read.xlsx(xlsxFile="levene.xlsx", sheet=1, cols=c(5:14), rows=c(1:18), colNames=T)
knitr::kable(new, escape = FALSE, digits = 2, booktabs=T, caption='Figures and tables with captions will be placed in `figure` ', linesep = "", longtable=T, align = "c")
```

```{r,echo = F, eval=FALSE}
library(openxlsx)
#library(kableExtra)
new <-read.xlsx(xlsxFile="levene.xlsx",sheet=1,cols=c(1:7),rows=c(1:39),colNames=T)
rownames(new)[7:9] = c('$\\beta_0$', '$\\beta_1$', '$\\beta_3$')
colnames(new)[2:3] = c('$\\alpha$','$\\sum^{n}_{i=1}{x_i}$')
rownames(new)[35] = '$\\sum^{n}_{i=1}{x_i}$'
knitr::kable(new, escape = FALSE,booktabs=T,caption='Figures and tables with captions will be placed in `figure`',linesep = "",longtable=T)
#footnote(knitr::kable(new, "html"z), alphabet = c("Note a", "Note b"))
```

```{r www, eval=F, fig.cap='Here is a nice figure 100!', fig.width = 5, fig.asp=.75, fig.align='center', echo=FALSE, warning = FALSE, message = FALSE, tidy=FALSE}
library(extrafont)
library(tidyverse)
par(mar = c(4, 4, .1, .1))
plot(pressure, type = 'b', pch = 9, family = "serif", ylab="", xlab="")
text(200, 200, "Sans Italic text", font = 3)
text(80, 80, "Serif text", family = "Times New Roman")
title(ylab="Withinwww-cluster variance", line=2.2, family="serif")
title(xlab="Within-cluster variancewwww", line=2.2, family="serif")

```

<!-- ctrl shift c -->
```{r wwwww, eval=F, fig.cap='Here is a nice figure 100!',  fig.width = 5, fig.asp=.75, fig.align='center', echo=FALSE,warning = FALSE,message = FALSE,tidy=FALSE}
library(extrafont)
library(tidyverse)
new <-read.xlsx(xlsxFile="levene.xlsx",sheet=1,cols=c(1:3),rows=c(2:33),colNames=FALSE)
Temperature <- new$X2
h <- hist(Temperature, xlab="", ylab="",
          #yaxt='n',lab=c(6,5,7), # no ticks on y axis, all ticks on x
          ylim=c(0,12),
          breaks=5,
          family = "serif",
          main=NULL,
          xlim=c(4,8),
col="magenta",plot.margin = margin(0, 0, -0.5, -0.3, "cm"),
)
text(h$mids,h$counts,labels=h$counts, adj=c(0.5, -0.5), family = "serif")# top frecuencia.
title(ylab="Within-cluster variance", line=2.2, family="serif")
title(xlab="Within-cluster variance", line=2.2, family="serif")
```

